【裁判字號】    97,簡上,105
【裁判日期】    980415
【裁判案由】    返還定金
【裁判全文】
臺灣臺北地方法院民事判決             97年度簡上字第105號
上  訴  人  中天旅行社股份有限公司
法定代理人  甲○○
訴訟代理人  乙○○
被上訴人    世邦旅行社股份有限公司
法定代理人  丙○○
訴訟代理人  丁○○
上列當事人間請求返還定金事件，上訴人對於中華民國96年12月
31日本院台北簡易庭96年度北簡字第39670號第一審判決提起上
訴，本院於中華民國98年4月1日言詞辯論終結，判決如下：
    主      文
上訴駁回。
第二審訴訟費用由上訴人負擔。
    事實及理由
一、上訴人起訴主張：上訴人與被上訴人於民國（下同）96年5
    月14日簽訂團體旅遊約定書（下稱系爭契約），約定北歐四
    國12天團出團人數25人，上訴人幫忙招募20人，繳付每人新
    台幣（下同）1萬元定金共20萬元，由上訴人之業務員乙○
    ○開立個人支票繳納。兩造並未約定確定出團，而依一般旅
    行業之慣例，團員招募不足本就不會出團，故該團嗣後因招
    募團員人數不足而取消，依民法第249條第4款之規定，被上
    訴人在扣除必要費用後應返還定金。被上訴人拒不返還，爰
    依民法第249條第4款規定提起本件訴訟，請求被上訴人返還
    定金20萬元，及自起訴狀繕本送達翌日起至清償日止之法定
    遲延利息，並願供擔保請准宣告假執行。
二、被上訴人則以：依民法之規定，定金之收取推定為契約成立
    ，如契約因可歸責於付定金當事人之事由致不能履行時，不
    能請求返還定金。本件因原告無法掌握人數導致團體無法成
    行，造成被上訴人團費及機位被沒收，上訴人自不能主張返
    還定金。
三、原審為上訴人敗訴之判決。上訴人於本院上訴聲明為：（一
    ）原判決廢棄；（二）被上訴人應給付上訴人20萬元，及自
    起訴狀繕本送達翌日起至清償日止，按年息5％計算之利息
    ；被上訴人於本院之答辯聲明則為：上訴駁回。
四、得心證之理由：
（一）上訴人主張兩造於96年5月14日簽訂團體旅遊約定書，約
      定由上訴人招募20人參加被上訴人舉辦之北歐四國12天旅
      行團，並繳付20萬元定金，嗣被上訴人以上訴人招募人數
      不足為由沒收上訴人之定金等情，業據上訴人提出團體旅
      遊約定書、繳款憑單等件為證，並為被上訴人所不爭執，
      堪信為真實。上訴人主張被上訴人應返還定金，則為被上
      訴人所否認，並以前詞置辯，故本件兩造爭點為：上訴人
      有無募足團員使系爭旅行團成團之義務？亦即被上訴人有
      無返還上訴人所繳訂金20萬元之義務？
（二）按定金除當事人另有訂定外，契約因可歸責於付定金當事
      人之事由，致不能履行時，定金不得請求返還，民法第24
      9條第2款定有明文。次按解釋契約，固須探求當事人立約
      時之真意，不能拘泥於契約之文字，但契約文字業已表示
      當事人真意，無須別事探求者，即不得反捨契約文字而更
      為曲解（最高法院17年上字第1118號判例意旨參照）。經
      查依據兩造所簽團體旅遊約定書說明欄第4條明定：「乙
      方保證使甲方團體如期出發，否則賠償雙倍訂金（但遇天
      災人禍及乙方人力所不能抗拒者，則不在此限）。」是顯
      見兩造於締約時已明定，乙方應保證招募約定之人數以保
      證成團，若未能募足團員，則應賠償定金。而本件旅遊約
      定書之署名雖僅有甲方承辦人即上訴人，與甲方即被上訴
      人，但從契約文義觀之，顯然被上訴人並非乙方。而依該
      約定書中自行書寫之文字中第2點約定，係以15人為基礎
      報價，是系爭團體為15人以上 (含)方可出團，兩造對此
      並不爭執，而第4點約定目前人數20人，保留25位，是足
      認上訴人與被上訴人簽約時，上訴人已告知被上訴人有20
      人可出團，符合出團之基本人數，故從契約文義解釋，上
      訴人應為乙方，上訴人雖於訂約時已繳納20人定金，但最
      終未能募足15人，此為上訴人所自認，則被上訴人自得依
      民法第249條第2款之規定，及兩造系爭契約說明欄第4條
      之約定，沒收上訴人已繳納之定金20萬元。上訴人主張招
      募團員為兩造共同之義務，人數不足無法成團屬不可歸責
      於雙方之事由，被上訴人應返還定金等語，均不足採。
五、綜上所述，本件既係因可歸責於上訴人之事由致無法成團，
    則上訴人主張請求被上訴人返還定金20萬元，及自起訴狀繕
    本送達翌日起至清償日止，按年息5％計算之利息，為無理
    由，不應准許。原審為上訴人敗訴之判決，並無不合。上訴
    意旨指摘原判決不當，求予廢棄改判，為無理由，應予駁回
    。
六、因本件事證已臻明確，兩造其餘主張陳述及所提之證據，經
    本院斟酌後，認與判決結果不生影響，均毋庸再予論述，附
    此敘明。
七、據上論結，本件上訴為無理由，依民事訴訟法第436條之1第
    3項、第449條第1項、第78條，判決如主文。
中    華    民    國    98    年    4    月     15    日
                 民事第五庭    審判長法  官   薛中興
                                     法  官   陳文正
                                     法  官   熊誦梅
以上正本係照原本做成。
本件不得再上訴。
中    華    民    國    98    年    4    月     15    日
                                     書記官   董美妙


司法院資訊處製作；財團法人民間司法改革基金會備份。
